臺灣臺北地方法院民事判決　　　　　　　　　　　九十二年度重訴字第一八○三號
　　原　　　告　乙○○
　　訴訟代理人　郭惠吉律師
　　　　　　　　賴俊榮律師
　　被　　　告　甲○○
　　訴訟代理人　陳靜育律師
當事人間返還價金事件，本院於民國九十三年一月十四日言詞辯論終結，判決如下：
    主      文
原告之訴及假執行之聲請均駁回。
訴訟費用由原告負擔。
    事      實
甲、原告方面：
  一、聲明：
    (一)先位聲明：
      1.兩造間就更正附表一編號五三至六九號所示物品之買賣行為予以撤銷。
      2.被告應返還原告新臺幣（下同）一千四百零八萬六千元，及自本書狀繕本送
        達翌日起至返還之日止，按年息百分之五計算之利息。
      3.被告應返還原告所簽發以第一商業銀行敦化分行為付款人如更正附表二編號
        三及編號十三至三二號所示，面額合計五百三十萬元之支票共二十一紙。如
        有不能返還者，應給付相同金額之款項予原告。
      4.被告應給付原告十一萬二千元，及自民國九十一年十一月二十日起至清償日
        止，按年息百分之五計算利息。
      5.第二至四項聲明願供擔保，請准宣告假執行。
    (二)備位聲明：
    　1.兩造間就更正附表一編號五三至六九號所示物品之買賣價金減至二百萬元。
      2.被告應返還原告一千二百零八萬六千元，及自本書狀繕本送達翌日起至返還
        之日止，按年息百分之五計算之利息。
      3.被告應返還原告所簽發以第一商業銀行敦化分行為付款人如更正附表二編號
        三及編號十三至三二號所示，面額合計五百三十萬元之支票共二十一紙。如
        有不能返還者，應給付相同金額之款項予原告。
      4.被告應給付原告十一萬二千元，及自九十一年十一月二十日起至清償日，按
        年息百分之五計算利息。
      5.第二至四項聲明願供擔保，請准宣告假執行。
　二、陳述：
    (一)被告在台北市○○○路○段七三巷八號一樓開設有魚藝術中心，經營畫作及雕
      塑品等藝品買賣，原告對畫作及雕塑品等藝品之買賣並無經驗，因被告一再遊
      說買賣畫作及雕塑品等除可保值並會增值，且臺灣一般畫（藝）廊就畫作、雕
      塑品等藝品均依成本加百分之五十至百分之一百之利潤在市場銷售，伊可依成
      本加百分之十五左右利潤將此類藝品出售予原告等語，即輕率陸續接受被告所
      推銷之大批畫作及雕塑品等藝品，遂自八十九年十二月三十日起至九十二年五
      月十三日止，共向被告購買畫作及雕塑品等藝品如更正附表一約計六九項，金
      額合計五千三百零四萬五千四百元。迨九十二年五月間，原告無意間在畫（藝
      ）廊中發現，原告向被告購買畫作及雕塑品等藝品之價格均較畫（藝）廊之標
      價高達五至十倍，經原告多方詢問結果，一般畫廊就畫作及雕塑品等藝品之售
      價事實上大約為成本之三至五倍。被告顯利用原告對畫作及雕塑品等藝品無經
      驗及輕率，高價出售畫作及雕塑品等藝品予原告，顯失公平而屬暴利行為。另
      被告在九十年三月三日及九十一年七月一日出售藝品予原告時，因誤算而分別
      溢收一千元及十一萬一千元。爰先位聲明依民法第七十四條第一項規定，求為
      撤銷兩造間於九十二年一月十五日及九十二年五月十三日就附表一編號五三號
      至六九號所示藝品之買賣行為，並基於不當得利之法律關係，命被告返還價金
      一千四百零八萬六千元及附加法定遲延利息；備位聲明依民法第七十四條第一
      項規定，求為將兩造間就更正附表一編號五三至六九號所示物品之買賣價金減
      至二百萬元，及依不當得利法律關係，命被告返還超過部份之價金一千二百零
      八萬六千元；並依不當得利法律關係，求為命被告返還原告所簽發以第一商業
      銀行敦化分行為付款人如更正附表二編號三及編號十三至三二號所示面額五百
      三十萬元之支票共二十一紙，如有不能返還者，應給付相同之款項予原告，暨
      十一萬二千元及附加法定遲延利息之判決。
    (二)本件買賣交易之相對人確係被告，被告固提出訂購單主張系爭藝品買賣出賣人
      係訴外人朝榮國際企業有限公司（以下簡稱朝榮公司），惟該訂購單除朝榮公
      司之戳記外，同時亦有有魚藝術中心之戳記，更有被告簽名，尚難徒憑該訂購
      單遽認系爭藝品買賣之相對人為朝榮公司。且被告在台北民生東路三段七三巷
      八號一樓經營有魚藝術中心，外部僅有有魚藝術中心之招牌，其內外均無朝榮
      公司字樣，而有魚藝術中心並未登記，被告交付名片及交易地點均在有魚藝術
      中心，被告於藝術家雜誌封面亦刊載「有魚藝術中心　甲○○」，並無朝榮公
      司字樣，及被告回覆原告之存證信函亦自承「台端向本人購買油畫」，足見系
      爭藝品買賣契約當事人為被告。
    (三)被告所為確屬暴利行為之證據資料：
      1.如更正附表一編號二十九之銅雕「舞者」，依目前市場起拍價為二十萬，「
        深情款款」之起拍價為四十萬，合計六十萬元，被告卻以三百十五萬四千元
        之高價出售予原告。
　　　2.如更正附表一編號六三畫作「聖托培灣」，依網路拍賣資料其售價為歐元一
        千一百元折合新台幣約四萬四千多，被告卻以三百五十萬元出售予原告。
　　　3.如更正附表一編號六五畫作「冬日海邊」，依網路拍賣資料其售價為美金一
        千元折合新台幣約三萬四千元，被告以八十萬元出售與原告。
　　　4.如更正附表一編號六六畫作「聖十字教堂」，依網路拍賣資料其售價為歐元
        一千一百元折合新台幣約四萬四千元，被告以二百零五萬元出售與原告。
      5.如更正附表一編號一、三至九、十二、十四、十六、十七、二十至二二、二
        四至二八、三十、三四、三五、五三至五八計二九件，係被告向訴外人比劃
        比畫有限公司所批進轉售者，據聞其進價約一百萬元，被告卻以近二千一百
        三十六萬元出售予被告。
　三、證據：提出台北青田郵局九十二年五月二十九日第三九五號存證信函、台北一
      八三支局九十二年六月十一日第三○號存證信函、名片各一件、起拍價、綱路
      拍賣資料五紙、訂購單七紙、藝術家雜誌封套廣告二件為證，並聲請囑託中華
      民國畫廊協會鑑定如更正附表一編號五三至六九所示藝品市場合理之售價為若
      干、命被告提出前揭藝品進貨成本憑證及聲請訊問證人黃承志、葉沛璇。
乙、被告方面：
　一、聲明：
　　(一)原告之訴駁回。
　　(二)如受不利判決，願供擔保請准免為假執行。
　二、陳述：
　　(一)系爭藝品之出賣人為朝榮公司，並非被告，有訂購單為證，被告僅為朝榮公司
      之負責人，原告對未與之交易之被告訴請撤銷附表編號五三至六九號所示之藝
      品買賣並返還價金及未到期支票，為無理由。藝術家雜誌封面雖刊載「有魚藝
      術中心」，並無朝然公司之字樣，然此廣告非交易文件，不得作為認定交易相
      對人之依據。況原告於起訴前曾向台北市政府消費者服務中心申訴，其申訴對
      象為朝榮公司、有魚藝術中心，負責人為被告，足見原告知悉契約當事人為朝
      榮公司，並非被告。
    (二)朝榮公司所屬有魚藝術中心於九十年間開幕時，原告即當場下單購買畫作數幅
      ，此後原告所買藝品均是列於畫廊內公開對外銷售，被告並未以投資或其他名
      目之語鼓動原告投資購買，僅是被動接受原告下單訂購，何來利用原告無經驗
      來推銷系爭畫作。原告主張其購買系爭藝品係在無經驗所為之法律行為，自應
      就上開有利於己之事實負舉證之責。又原告為臺灣大學法律系、文化大學法律
      研究所畢業，為上市公司六福開發股份有限公司副董事長及台北室內樂團團長
      、莊福文化教育基金會董事、台北愛樂文教基金會董事長、台北視障音樂文教
      基金會董事長，係活耀於藝文界之知名人士。依常理判斷，以執掌如此龐大事
      業體之領導者，實不可能因他人言論，而於輕率或無經驗之情形下以開立支票
      分期償付購買系爭藝品之價金。且於長達兩年之期間內分別向被告購買系爭藝
      品，每一次作成決定前，均是原告再三審酌後方決定購買，豈有無經驗或輕率
      之情形可言。
　　(三)原告係因資金周轉不靈，要求退還尚未到期支票未果，而指被告有暴利行為，
      實與私法契約自由之精神相違。原告主張被告出售之藝品價格遠高於一般畫廊
      ，係屬杜撰，原告應負舉證之責。又原告所提拍賣價及網路拍賣資料為起拍價
      並非拍定價，均為私文書，原告應舉證為真正，並證明前揭資料所載藝品與原
      告所購之藝品為同一作品。至價金之約定屬於當事人自治之範圍，當事人可自
      行斟酌成本、買受人信用、契約履行之風險等諸多因素決定，國家除非在有保
      障消費者等法律有特別規定之情形外，不容許法院任意以誠信原則等理由介入
      當事人價金決定之私法自治事項。系爭藝品既係原告於有魚藝術中心公開展售
      自由選購，雙方對於價金之約定亦均是在自由意思下所為，原告並已履行部分
      價金之給付，卻於二年後以價額過高主張被告有暴利情形，要求鑑定價額，顯
      然有違契約自由原則，亦與被告之進貨成本無關。
　　(四)況原告起訴撤銷九十二年一月十五日及五月十三日就如附表一編號五三至六九
      號所示之藝品，惟原告於九十二年一月十五日訂購之藝品全部價金為五百六十
      七萬元，五月十三日訂購之藝品全部價金為九百三十八萬六千元，顯與原告聲
      明之金額不符。另原告主張溢收十一萬一千元部分，其中九十年三月二十一日
      之一千元為運費，九十一年七月一日十一萬一千元係委託被告代製木架、玻璃
      台之費用，被告並無溢收款項之情事。
　三、證據：提出訂購單三件、原告贊助藝術之相關報導十四紙、台北市政府消費者
      服務中心受理消費爭議申訴資料表、錄影帶各一件為證。
      理      由
一、本件原告原起訴聲明求為判決：(一)兩造間就附表一編號五三至六九號所示物品之
    買賣行為予以撤銷或將買賣價金減為二百萬元。(二)被告應返還原告一千一百一十
    萬二千元，及自本判決送達之翌日起至返還之日止，按年息百分之五計算之利息
    。(三)被告應返還原告所簽發以第一商業銀行敦化分行為付款人如附表二所示面額
    合計八百二十八萬六千元之支票共三十二紙。如有不能返還者，應給付相同之款
    項予原告。(四)被告應給付原告十一萬二千元，及自九十一年十一月二十日起至清
    償日止，按年息百分之五計算利息。嗣於九十二年十二月五日具狀變更第一、二
    、三項聲明為：(一)兩造間就更正附表一編號五三至六九號所示物品之買賣行為予
    以撤銷或將買賣價金減為二百萬元。(二)被告應返還原告一千二百六十八萬六千元
    ，及自本書狀繕本送達之翌日起至返還之日止，按年息百分之五計算之利息。(三)
    被告應返還原告所簽發以第一商業銀行敦化分行為付款人如更正附表二編號一及
    編號八至三二號所示面額六百七十萬元之支票共二十六紙。如有不能返還者，應
    給付相同之款項予原告。嗣於九十二年十二月二十三日具狀變更聲明為：(一)先位
    聲明：1.兩造間就更正附表一編號五三至六九號所示物品之買賣行為予以撤銷。
    2.被告應返還原告一千四百零八萬六千元，及自本件書狀繕本送達之翌日起至返
    還之日止，按年息百分之五計算之利息。3.被告應返還原告所簽發以第一商業銀
    行敦化分行為付款人如更正附表二編號三及編號十三至三二號所示面額五百三十
    萬元之支票共二十一紙。如有不能返還者，應給付相同之款項予原告。4.被告應
    給付原告十一萬二千元，及自九十一年十一月二十日起至清償日，按年息百分之
    五計算利息。(二)備位聲明：1.兩造間就更正附表一編號五三至六九號所示物品之
    買賣價金減至二百萬元。2.被告應返還原告一千二百零八萬六千元，及自本件書
    狀繕本送達之翌日起至返還之日止，按年息百分之五計算之利息。3.被告應返還
    原告所簽發以第一商業銀行敦化分行為付款人如更正附表二編號三及編號十三至
    三二號所示面額五百三十萬元之支票共二十一紙。如有不能返還者，應給付相同
    之款項予原告。4.被告應給付原告十一萬二千元，及自九十一年十一月二十日起
    至清償日，按年息百分之五計算利息。核係應受判決事項之擴張或減縮，並追加
    備位聲明，惟因原告請求之基礎事實同一，即被告將系爭畫作及藝品出售予原告
    是否有暴利行為而為請求，依民事訴訟法第二百五十五條第一項第二款、第三款
    之規定，自應准許。
二、本件原告起訴主張：被告在台北市○○○路○段七三巷八號一樓開設有魚藝術中
    心，經營畫作及雕塑品等藝品買賣，原告對畫作及雕塑品等藝品之買賣並無經驗
    ，因被告一再遊說買賣畫作及雕塑品等除可保值並會增值，且臺灣一般畫（藝）
    廊就畫作、雕塑品等藝品均依成本加百分之五十至百分之一百之利潤在市場銷售
    ，伊可依成本加百分之十五左右利潤將此類藝品出售予原告等語，即輕率陸續接
    受被告所推銷之大批畫作及雕塑品等藝品，遂自八十九年十二月三十日起至九十
    二年五月十三日止，共向被告購買畫作及雕塑品等藝品如更正附表一約計六九項
    ，金額合計五千三百零四萬五千四百元。迨九十二年五月間，原告發現被告利用
    原告對畫作及雕塑品等藝品無經驗及輕率，高價出售畫作及雕塑品等藝品予原告
    ，顯失公平而屬暴利行為。及被告在九十年三月三日及九十一年七月一日出售藝
    品予原告時，因誤算而分別溢收一千元及十一萬一千元。爰先位聲明依民法第七
    十四條第一項規定，求為撤銷兩造間於九十二年一月十五日及九十二年五月十三
    日就附表一編號五三號至六九號所示藝品之買賣行為，並基於不當得利之法律關
    係，命被告返還價金一千四百零八萬六千元及附加法定遲延利息；備位聲明依民
    法第七十四條第一項規定，求為將兩造間就更正附表一編號五三至六九號所示物
    品之買賣價金減至二百萬元，及依不當得利法律關係，命被告返還超過部份之價
    金一千二百零八萬六千元；並依不當得利法律關係，求為命被告返還原告所簽發
    以第一商業銀行敦化分行為付款人如更正附表二編號三及編號十三至三二號所示
    面額五百三十萬元之支票共二十一紙，如有不能返還者，應給付相同之款項予原
    告，暨十一萬二千元及附加法定遲延利息之判決等語。
    被告則以：系爭藝品之出賣人為朝榮公司，並非被告，又原告為臺灣大學法律系
    、文化大學法律研究所畢業，為上市公司六福開發股份有限公司副董事長及台北
    室內樂團團長、莊福文化教育基金會董事、台北愛樂文教基金會董事長、台北視
    障音樂文教基金會董事長，係活耀於藝文界之知名人士，實不可能因他人言論，
    而於輕率或無經驗之情形下以開立支票分期償付購買系爭藝品之價金，況兩造對
    於價金之約定係在自由意思下所為，原告遽以價額過高主張被告有暴利情形，顯
    然有違契約自由原則等語，資為抗辯。
三、原告主張其自八十九年十二月三十日起至九十二年五月十三日止，向設在台北市
    ○○○路三段七三巷八號一樓有魚藝術中心，購買畫作及雕塑品等藝品如更正附
    表一約計六九項，金額合計五千三百零四萬五千四百元之事實，業據其提出與所
    述相符之訂購單七紙（見本院卷第八六頁、第八八頁、第一一二頁至第一一三頁
    、第一五七頁、第一六○頁至第一六一頁）為證，復為被告所不爭執，自堪認為
    真實。
四、至原告先位聲明依民法第七十四條第一項規定，求為撤銷兩造間於九十二年一月
    十五日及九十二年五月十三日就附表一編號五三號至六九號所示藝品之買賣行為
    ，並基於不當得利之法律關係，命被告返還價金一千四百零八萬六千元及附加法
    定遲延利息；備位聲明依民法第七十四條第一項規定，求為將兩造間就更正附表
    一編號五三至六九號所示物品之買賣價金減至二百萬元，及依不當得利法律關係
    ，命被告返還超過部份之價金一千二百零八萬六千元；並依不當得利法律關係，
    求為命被告返還原告所簽發以第一商業銀行敦化分行為付款人如更正附表二編號
    三及編號十三至三二號所示面額五百三十萬元之支票共二十一紙，如有不能返還
    者，應給付相同之款項予原告，暨十一萬二千元及附加法定遲延利息，既為被告
    所否認，並以前開情詞置辯。則本件買賣契約相對人究為被告，抑或朝榮公司，
    即為本件訴訟之首要爭點。原告主張本件買賣契約之相對人為被告，已為被告所
    否認，依舉證責任分配原則，原告自應就本件買賣契約係存在兩造間之事實負舉
    證之責。原告固提出名片、台北一八三支局九十二年六月十一日第三○號存證信
    函各一件、訂購單七紙、藝術家雜誌封套廣告二件為證。然查：
    (一)依兩造所提出之訂購單或PROFORMA INVOICE十紙（見本院卷第八六頁、第八八
      頁、第一一二頁至第一一三頁、第一五七頁、第一六○頁至第一六一頁、第一
      二六頁至第一二八頁），上方均以顯著、粗體文字記載朝榮國際企業有限公司
      Chau Rung Inte rnational Corp.或 Chau Rung International Corp.字樣，
      皆已表彰為朝榮公司之訂購單，其中除本院卷第八八頁之PROFORMA INVOICE上
      蓋有有魚藝術中心橢圓章戳及朝榮公司統一發票專用章外，其餘訂購單或PROF
      ORMA INVOICE上或蓋有有魚藝術中心橢圓章戳，或有「朝榮─友魚甲○○」、
      「朝榮．有餘甲○○」等簽名，自難徒憑前揭訂購單或PROFORMA INVOICE逕認
      本件買賣契約之相對人為被告個人。
    (二)又原告所提出之名片（見本院卷第一五二頁）記載「有魚藝術中心甲○○董事
      長」，藝術家雜誌封套廣告（見本院卷第一○四頁至第一○七頁）有魚藝術中
      心廣告上雖刊載聯絡人甲○○，均表彰被告為有魚藝術中心之代表人或聯絡人
      ，足認被告與有魚藝術中心為不同權利義務主體。而有魚藝術中心並未辦理公
      司或商號之登記，為兩造所不爭執，其所在地即台北市○○○路○段七三巷八
      號一樓，適為朝榮公司公司登記資料之公司地址，參以原告向有魚藝中心訂購
      系爭藝品所執之訂購單或PROFORMA INVOICE均表彰為朝榮公司，嗣後其於九十
      二年六月十三日向台北市政府消費者服務中心申訴時，亦以朝榮公司有魚藝術
      中心為被申訴對象，有該中心受理消費爭議申訴資料表在卷可稽（見本院卷第
      一二九頁），足認原告明知本件買賣契約之相對人為朝榮公司。縱被告於台北
      一八三支局九十二年六月十一日第三○號存證信函曾提及「台端向本人購買油
      畫、雕塑等藝術品‧‧‧」等語，然原告購買系爭藝品以來，均係與被告接洽
      ，為兩造所不爭執，且原告已明知交易對象為朝榮公司，自不足為有利原告之
      認定。
五、綜上，原告主張被告為本件買賣契約當事人，既為被告所否認，復未舉證以實其
    說，從而，其依民法第七十四條第一項規定請求撤銷兩造間就系爭藝品買賣行為
    或減輕其給付，並基於不當得利之法律關係為本件之請求，殊屬無據，應予駁回
    。
六、原告之訴既經駁回，其假執行之聲請即失所附麗，應併予駁回。
七、本件事證已臻明確，兩造其餘攻擊防禦方法，經核對於本判決結果均不生影響，
    爰不逐一論駁，併此敘明。
八、據上論結，本件原告之訴為無理由，依民事訴訟法第七十八條，判決如主文。
中　　　華　　　民　　　國　　九十三　　年　　　二　　　月　　　　六　　日
                                 民事第一庭法      官　陳盈如
右正本係照原本作成
如對本判決上訴，須於判決送達後廿日內向本院提出上訴狀
中　　　華　　　民　　　國　　九十三　　年　　　二　　　月　　　　六　　日
                                           法院書記官  高秋芬
